臺灣高雄地方法院刑事判決　　　　　　95年度訴更一字第24號
公　訴　人　臺灣高雄地方法院檢察署檢察官
被　　　告　丁○○
　　　　　　　　　　50號5樓.
指定辯護人　本院公設辯護人　丙○○
上列被告因重傷害案件，經檢察官提起公訴（94年度偵字第1815
6 號），經本院為不受理判決（94年度訴字第3561號），檢察官
不服提起上訴，經臺灣高等法院高雄分院撤銷本院判決發回（95
年度上訴字第1181號），本院判決如下：
    主  文
丁○○殺人，未遂，處有期徒刑參年。
    事  實
一、丁○○與戊○○係同居之同性情侶，丁○○於民國（下同）
    94年8 月20日上午7 時許，在其位於高雄市左營區○○○街
    130 巷27號住處房間內利用戊○○所有之個人電腦上網時，
    因戊○○勸告其勿沉迷於網路遊戲，而與戊○○發生爭執，
    丁○○憤而持酒瓶砸毀上開電腦銀幕，戊○○見狀即至附近
    商請其叔父甲○○前來評理，丁○○頓時心生不滿，竟萌生
    殺人犯意，趁戊○○外出找甲○○之際，於上址住處客廳櫃
    子上拿取戊○○所有之水果刀1 把（刀刃長約10公分、刀炳
    長約12公分），預先藏置於身著之長褲右後方口袋內，待甲○○陪同戊○○返回上址住處，告知丁○○應妥適處理賠償
    事宜及要求丁○○離開該處後，丁○○與戊○○2 人即關上
    房門續談，而又生爭執，戊○○乃辱罵丁○○「不要臉」、
    「搬出去」、「不要住在這裡」、「滾」等語，並要求丁○○搬離上址住處，丁○○竟趁戊○○轉身欲離開房間背向丁○○之際，丁○○即持上開水果刀逕朝戊○○背部靠近脊椎
    處猛刺1 刀，刀刃幾近全部沒入戊○○背部身軀內，致戊○○受有背部深度刀穿刺傷、第九、十胸椎穿刺傷併脊髓損傷
    ，下肢輕癱等傷，甲○○於客廳聽聞戊○○大叫一聲，隨即
    推開房門，見戊○○背後插有上開水果刀，丁○○並向甲○○宣稱：「我就是要讓他死，然後自己也自殺」等語，經甲○○要求丁○○喚來救護車送醫救治，戊○○始倖免於難，
    丁○○於肇事後犯罪未被發覺前，停留在現場向前來處理本
    案之警員自首，並願接受裁判，警方並於當場扣得水果刀1
    把，而知上情。
二、案經高雄市政府警察局左營分局報請臺灣高雄地方法院檢察
    署暨檢察官偵查起訴。
    理  由
一、訊據被告丁○○固坦承於上開時、地與被害人戊○○爭吵後
    ，被害人暫時離去時，藏置水果刀1 把於其身著之長褲右後
    口袋，並持該水果刀刺入被害人戊○○背部1 刀等情，然矢
    口否認有何殺人之犯行，辯稱：伊與戊○○發生爭執，因一
    時氣憤，始持水果刀刺傷戊○○，並無殺人之犯意，且伊當
    時有喝酒，所以無法控制力道，水果刀才會深插入戊○○背
    部云云；指定辯護人為被告辯護稱：被告丁○○與戊○○係
    同居情侶，平日感情和睦，並無深仇大恨，案發當日僅係細
    故致生爭執，被告實無殺人之動機與故意，被告刺傷戊○○
    1 刀後即收手，未再繼續猛刺，並通知救護車到場，顯無置
    戊○○於死之意思，另戊○○之刀傷深近8 公分，係因被告
    當日飲酒，無法控制出手之力道所致，並非被告有重傷之故
    意等語。惟查：
  (一)被告有於上揭時、地，持上開水果刀自後刺入被害人戊○○
    背部1 刀等情，業據被告於本院審理時坦認不諱（見訴更卷
    第25頁），核與證人即被害人戊○○於本院審理時證稱：甲○○勸阻被告好好協調，後來甲○○到外面，伊與被告在房
    間內，因為房間很亂，伊就清掃房間，被告拉扯伊，問伊為
    何要兇他、罵他，但伊繼續清掃且罵被告「不要臉」、「搬
    出去」、「不要住在這邊」、「滾」，清掃完成伊轉身要離
    開房間，突然間發覺背部很痛，伊以為是被告拿東西打伊或
    砸伊，沒想到是被告將刀子插在伊背上，伊就順勢趴在床上
    ，並呼喊甲○○進來房間，甲○○進來看見伊背上插著刀子
    ，就叫被告報警，並叫救護車等語（見訴更卷第55-56 頁）
    、目擊證人甲○○於本院審理時證稱：被告與戊○○在房間
    內大小聲，伊進入房間請其好好談，然後房門就關上，伊在
    客廳過了約2 、3 分鐘，聽見戊○○大叫一聲，伊趕緊衝進
    房間，看見戊○○躺在床上，背部確實有1 把刀等語（見訴
    更卷第58頁）大致相符，並有刀插於被害人背部之照片2 張
    、現場照片4 張（含染有血跡之床鋪照片1 張）、水果刀照
    片7 張附卷足稽（見偵卷第25、30-31 、107 、113-114 頁
    ），及被告行兇所用之水果刀1 把扣案可資佐證。而被害人
    戊○○係遭被告持上開水果刀刺入背部，而受有如事實欄所
    述之傷勢，亦有高雄榮民總醫院診斷證明書2 份、病歷資料
    查詢函覆表3 份可證（見偵卷第24、58、106 頁、訴字卷第
    42、75頁），足認被告上開供述與事實相符，堪予採信。
  (二)按刑法殺人罪須以下手時主觀上殺意及死亡之預見為斷，又
    刑法所定殺人未遂罪與傷害罪之區別，本視加害人有無殺人
    犯意為斷，至於被害人受傷之多寡，及是否為致命部位，有
    時雖可藉為認定加害人有無殺意之心證，然究不能據為絕對
    標準（最高法院18年上字第1309號、19年上字第718 號判例
    意旨可資參照）。申言之，行為人犯罪時內心主觀犯意，非
    他人輕易即得察覺，因此加害人之行為，究屬基於殺人之犯
    意或僅係傷害之故意，實應深入觀察加害人與被害人之關係
    、衝突之起因、加害人下手之方法、輕重、被害人受傷情形
    及加害人事後態度等各項外在客觀因素予以綜合性的完全評
    析，同屬認定犯意應予以審酌的先決條件。是以，本件所應
    審究者厥為：被告下手行兇之際，究係基於殺人或重傷或傷
    害之犯意而為？
  (三)被告雖辯稱無殺人犯意云云，惟被告係因與戊○○發生爭執
    ，憤而持酒瓶砸毀戊○○之電腦銀幕，並趁戊○○暫時離去
    時，於上址住處客廳櫃子上拿取上開水果刀1 把，預先藏置
    於其身著之長褲右後方口袋內，再回到房間內等後被害人；
    其2 人係同居之同性情侶，戊○○當日係找其叔父甲○○前
    來評理，且戊○○從未因爭執而帶人找被告麻煩等情，業據
    被告供承在卷（見訴更卷第65-66 頁），是以，被告明知戊○○係找其叔父甲○○前來評理，而非糾眾對付，且戊○○
    從未對被告施以不合理之報復手段，被告實無預藏刀械以為
    防身，或作為嚇阻戊○○之必要，然其竟將銳利之水果刀貼
    身藏置，足見被告已生殺害被害人之犯意；至其辯稱預藏水
    果刀係為防身之用，無非卸責之詞，委無足採。
  (四)又被告上開時、地所持刺傷被害人戊○○之水果刀之刀刃長
    約10公分、極其尖銳，刀炳長約12公分，有照片7 張可稽（
    見偵卷第107 、113-115 頁）。又被告行兇時尾隨於戊○○
    之後，戊○○當時正清掃房間完畢且背對被告而欲走出房門
    ，應屬對於被告全無威脅又無任何防衛之情狀，而被告竟持
    利刃猛力刺殺戊○○背部1 刀，刀刃幾近全部沒入戊○○背
    部，致戊○○受有上開傷害等情，業經被告供承在卷，而與
    證人戊○○證述其受害情節相符，復有上開診斷證明書2份
    、病歷資料查詢函覆表3 份及上開利刃刺於被害人背部之照
    片2 幀在卷可證，顯見被告行兇時，用力甚猛，其行兇刀械
    始能深度刺入戊○○之背部身軀。按人之身體背部係屬人體
    心、肺、脊髓等重要臟器所在之部位，以利刃猛刺且深度穿
    刺該等要害部位，而破壞損傷背部內之重要臟器，極易致人
    於死之結果，此為眾所週知之事。本件被告所持用以行兇之
    水果刀1 把，其刀刃長約10公分，極其尖銳等情，業經認定
    如前，且徵之被害人於案發當日至高雄榮民總醫院急診，經
    診斷以：背部深度刀穿刺傷，疑脊椎損傷；經手術以：經由
    切口入剝離組織，將第九胸椎行部分椎板切除及第十胸椎全
    椎板切除，取出刀子，並將已破脊髓膜縫合，放置引流管縫
    合傷口；經手術發現刀傷及胸部脊神經束約在第九及第十節
    位置，穿透脊椎併傷及其內之脊髓，造成病人左下肢癱瘓及
    右下肢痛覺消失等情，有高雄榮民總醫院94年8 月20日診斷
    證明書、醫療手術室護理紀錄各1 份、病歷資料查詢函覆表
    2 份可憑（見偵卷第24、58、100 頁、訴字卷第42頁）。是
    依手術中所見被害人所受創害，顯已傷及胸部脊髓之重要器
    官，茲比對該尖銳刀具結果，足見該刀銳利無比，因認其對
    該刀的殺傷力，當知之甚稔，被告竟仍持前開銳利無比之刀
    子，趁著被害人戊○○對被告全無威脅又無任何防衛之際，
    猛力刺向被害人上開足以致命之背部1 刀，該刀長約10公分
    之刀刃部分幾近沒入被害人之背部身軀，致被害人受有前開
    深重傷勢，可知被告行兇之際，用力之猛，下手之重，殺意
    甚堅。
  (五)又被告行兇後當場向甲○○宣稱就是要讓被害人戊○○死，
    然後自殺乙節，業經證人甲○○、戊○○證述明確，證人甲○○並證稱：伊要求被告先叫救護車並報警，然後問被告為
    何要如此，被告聲稱其心情不好，伊問被告為何要持刀刺戊○○，被告回稱「我就是要讓他（指戊○○）死，然後自殺
    」等語（見訴更卷第58頁），戊○○並證稱：被告報警之後
    ，甲○○問被告為何要這麼做，被告說「我就是要讓他死，
    然後我自己要自殺」等語（見訴更卷第55頁）；且被告亦自
    承其行兇後，可能曾向甲○○聲稱：「我就是要讓他（指戊○○）死，然後自殺」一語（見訴更卷第66頁），而與證人
    甲○○、戊○○之證述互核相符，應堪採信。則由被告甫行
    兇後隨即對第三人宣稱，即要讓被害人死後再自殺等語，益
    徵被告於持刀行兇之際，確實有殺害被害人之犯意。
  (六)綜上，觀之被告與被害人戊○○係同居之同性情侶，因戊○○勸告被告勿沉迷電腦遊戲，致被告心生不滿，而以酒瓶砸
    毀戊○○之電腦螢幕，導致激烈爭執後，被告趁戊○○暫時
    離開之際，將上開水果刀置於身著之長褲右後方口袋貼身藏
    放，而於甲○○陪同戊○○返回上址住處，其2 人再入房間
    續談，又生爭執，戊○○乃辱罵被告「不要臉」、「搬出去
    」、「不要住在這裡」、「滾」等語，使其急怒攻心，被告
    竟趁戊○○背向被告對其全無威脅且無防衛之際，持上開水
    果刀自人體重要臟器所在之背部猛刺戊○○1 刀，該刀長約
    10公分之尖銳刀刃部分幾乎沒入戊○○背部身軀，造成戊○○傷勢沉重，被告並於行兇後當場宣稱就是要讓被害人死，
    然後自殺等其2 人間之關係、衝突之起因、加害人下手之方
    法、輕重、被害人受傷部位、受傷情形及加害人事後態度情
    ，揆諸上開判例及說明，足見被告持刀行兇之際，確有殺害
    戊○○之犯意無訛。
  (七)再者，本件被告持以行兇之刀子，前端甚為尖銳，足以造成
    人體一定之傷害，被告持以刺入對其全無威脅又無任何防衛
    之被害人背部，而非單純持刀正朝戊○○示警，且其刀刃幾
    近沒入戊○○背部身軀，顯見被告行兇時用力甚猛，已如前
    述，是被告辯稱其持刀只是要嚇嚇戊○○云云，尚難採信。
    又被告係貼身預藏上開利刃犯案，行兇後當場宣稱就是要讓
    戊○○死，然後自殺，且尚能依證人甲○○之要求，撥打電
    話通知救護車前來，並於警員到場時向警員自首，亦經認定
    如前，並於案發後不久即前往派出所製作筆錄，而就其與戊○○之關係、爭執起因、行兇及將戊○○送醫急救之經過一
    一供明，有警詢筆錄附卷可參（見警卷第9-12頁），足見被
    告行兇時意識清楚，行動與常人無異，是被告另辯稱係因喝
    酒無法控制力道，水果刀才會深插入戊○○背部，其無殺人
    犯意云云，無非係畏罪卸責之詞，亦非可採。又本件係導因
    於戊○○苦勸被告勿沉迷於網路遊戲未果，被告竟而搗毀戊○○之電腦螢幕，由此可知雙方爭執激烈，而趁被害人暫時
    離去時，被告即萌生殺機，而貼身藏置利刃，嗣於甲○○前
    來戊○○上址住處後，戊○○又持續於房間內辱罵被告「不
    要臉」、「搬出去」、「不要住在這裡」、「滾」等語，並
    要求丁○○搬離上址住處，致被告怒急攻心，乃持刀猛力刺
    向戊○○背部1 刀，該刀約10公分長之刀刃部分幾近沒入戊○○背部身軀，經本院衡酌上開各該客觀情狀，認定被告在
    持刀下手行兇之際，確已生殺人之犯意。是辯護人辯護稱被
    告與戊○○為同居之同性情侶，平日感情和睦，並無深仇大
    恨，不可能為此細故而生殺人之動機與故意，被告於案發後
    趕緊打電話喚來救護車，且僅刺戊○○1 刀，顯無置戊○○
    於死之意思云云，未見雙方確實先有激烈爭執，被告始貼身
    藏放利刃，且被告下手行兇時，用力猛烈，利刃深度刺入被
    害人要害部位，顯見於被告下手將利刃刺向被害人背部之時
    ，確實基於殺人犯意所為，自無從僅因平日感情如何，即否
    定被告行兇當下瞬間所呈之殺意，足見上開辯護，亦非可採
    。從而本案事證明確，被告犯行，堪以認定。
四、被告行為後，刑法業於94年2月2日修正公布，95年7月1日起
    施行，而行為後法律有變更者，適用行為時之法律；但行為
    後之法律有利於行為人者，適用最有利於行為人之法律，刑
    法第2條第1項定有明文。又有關新舊法之比較，應就罪刑有
    關之共犯、未遂犯、想像競合犯、牽連犯、連續犯、結合犯
    ，以及累犯加重、自首減輕暨其他法定加減原因（如身分加
    減）與加減例等一切情形綜合其全部罪刑之結果而為比較至
    於易科罰金、易服勞役之折算標準，於新法施行後，應另依
    新法第2條第1項之規定，適用最有利於行為人之法律，且不
    在上開應綜合比較事項之列，自得依其比較結果，另行適用
    與上開綜合比較事項不同之法律（最高法院95年5 月23日95
    年度第8次刑事庭會議決議參照）。經查：
  (一)本件被告行為時，關於未遂犯之處罰，修正前刑法第25條規
    定「已著手於犯罪行為之實行而不遂者，為未遂犯，未遂犯
    之處罰，以有特別規定者，為限」，修正前刑法第26條前段
    規定「未遂犯之處罰，得按既遂犯之刑減輕之」，而於95年
    7 月1 日刑法修正施行後，上開關於未遂犯之處罰，乃統一
    移置於修正後刑法第25條規定「已著手於犯罪行為之實行而
    不遂者，為未遂犯。未遂犯之處罰，以有特別規定者為限，
    並得按既遂犯之刑減輕之。」上開規定，應屬法條順序之移
    置，並無法律之變更，不生法律比較適用之問題。
  (二)刑法第271 條之殺人罪，法定本刑為死刑、無期徒刑或10年
    以上有期徒刑，被告行為時之修正前刑法，依第64條第2 項
    規定：死刑減輕者，為無期徒刑，或15年以下12年以上有期
    徒刑，修正後刑法則規定：死刑減輕者，為無期徒刑；修正
    前刑法第65條第2 項規定：無期徒刑減輕者，為7 年以上有
    期徒刑，新刑法則規定無期徒刑減輕者，為20年以下15年以
    上有期徒刑。比較言之，以修正前刑法較有利於被告。
  (三)修正前刑法第62條規定：「對於未發覺之罪自首而受裁判者
    ，減輕其刑。但有特別規定者，依其規定。」修正後刑法第
    62條則規定：「對於未發覺之罪自首而受裁判者，『得』減
    輕其刑。但有特別規定者，依其規定。」比較修正前後之規
    定，自首之法律效果原為「必減輕其刑」，修正後則為「得
    減輕其刑」，自以修正前之規定，較有利於被告
  (四)綜上，修正後刑法之規定均未較為有利，依刑法第2 條第1
    項前段之規定，自應以被告行為時法即修正前刑法之規定，
    為其論罪科刑之依據。
五、被告基以殺人之犯意，持上開利刃刀子朝被害人之背部要害
    猛刺1 刀，致被害人受有前揭傷害害而幸未造成死亡，核被
    告所為，係犯刑法第271 條第2 項、第1 項之殺人未遂罪。
    其已著手於殺人行為之實行而不遂，為未遂犯，應依修正前
    刑法第26條前段規定，按既遂犯之刑減輕之。公訴人認被告
    係犯刑法第277 條第2 項傷害致重傷罪嫌，容有未洽，惟殺
    人未遂罪與傷害致重傷罪基本犯罪事實相同，僅是主觀犯意
    有所不同，爰變更起訴法條。查被害行兇後，於有偵查犯罪
    職權之之公務員發覺前，主動向前往處理之警員承認殺傷被
    害人等情，業經證人即現場處理警員彭志嘉證述明確（見訴
    字卷第55頁），堪認被告係對於未發覺之罪自首而接受裁判
    ，應依修正前刑法第62條規定，減輕其刑，並遞減之，又死
    刑部分，依修正前刑法第64條第2 項，以及無期徒刑部分，
    依修正前刑法第65條第2 項之規定減輕之。審酌被告僅因細
    故爭執，竟一時失慮，情緒失控而持刀殺人，惡性非輕，復
    考以犯罪時所受刺激、犯罪手段、被害人受傷程度嚴重，被
    告犯罪後之態度，被害人戊○○願意原諒被告（見訴更卷第
    69 頁） 等一切情狀，量處有期徒刑3 年，以示懲儆。扣案
    之水果刀1 把，雖係供被告犯罪所用之物，然係被告取自於
    被害人戊○○家中，非被告所有，業經被告供承在卷（見訴
    更卷第67頁），且無其他證據足以證明確屬被告所有，爰不
    諭知沒收。
據上論斷，應依刑事訴訟法依刑事訴訟法第299 條第1 項前段，
    刑法第2 條第1 項前段、刑法第271 條第2 項、第1 項、修
    正前刑法第26條、第62條，判決如主文。
本案經檢察官乙○○到庭執行職務。
中　　華　　民　　國　　96　　年　　 3　　月　　14　　日
                  刑事第十三庭  審判長法　官  高思大
                                      法　官  葉啟洲
                                      法  官  方錦源
以上正本證明與原本無異。
如不服本判決，應於判決送達後10日內，向本院提出上訴狀。
                                      書記官  鄧思辰
中　　華　　民　　國　　96　　年　　3 　　月　　14　　日
錄本判決論罪科刑之法條：
刑法第271條(普通殺人罪)
殺人者，處死刑、無期徒刑或 10 年以上有期徒刑。
前項之未遂犯罰之。
預備犯第 1 項之罪者，處 2 年以下有期徒刑
